臺灣高等法院臺中分院民事判決
110年度重上更一字第52號
上  訴人  即
變更之訴被告  林進通  
訴 訟代理 人  洪俊誠律師
視同上訴人即
變更之訴被告  行政院農業委員會農田水利署彰化管理處(即改
              制前臺灣彰化農田水利會)

法 定代理 人  陳文祺
訴 訟代理 人  盧讚生
              柯煥明
視同上訴人即
變更之訴被告  財政部國有財產署

法 定代理 人  曾國基
訴 訟代理 人  李曉玫
複  代理  人  林琦勝律師
              黃曉薇律師
變更之訴被告  蘇慶林

變  更之  訴
備  位被  告  黃惠靖


              葉炳坤
              林廉  
              江文杰(即林欣之遺產管理人)


              林貴洲
              王麗媜
              張梅鳳
被 上訴人 即
變更之訴原告  蔡淑媚(即蔡榮進之承受訴訟人)

訴 訟代理 人  李岳明律師
被 上訴 人即
變更之訴原告  蔡承翰

上列當事人間請求確認通行權存在等事件，上訴人對於中華民國
106年1月12日臺灣彰化地方法院105年度訴字第327號第一審判決
提起上訴，經最高法院第一次發回更審，被上訴人並為訴之變更
，本院於111年8月3日言詞辯論終結，判決如下：
    主  文
一、確認蔡淑媚、蔡承翰就林進通所有坐落彰化縣○○鎮○○段000
    地號土地、財政部國有財產署管理之同上段390地號土地、
    蘇慶林所有同上段396地號土地、行政院農業委員會農田水
    利署彰化管理處管理之同上段623地號土地、財政部國有財
    產署管理之同上段632地號土地，如彰化縣和美地政事務所1
    07年12月12日和土測字第1703號複丈成果圖丙案所示編號A
    部分面積4.47平方公尺、編號B部分面積9.6平方公尺、編號
    C部分0.78平方公尺、編號D部分面積24.34平方公尺、編號E
    部分7.41平方公尺，有通行權存在。
二、林進通、財政部國有財產署、蘇慶林、行政院農業委員會農
    田水利署彰化管理處應容忍蔡淑媚、蔡承翰於前項土地範圍
    通行，並於通行土地範圍舖設柏油、水泥、架設橋樑等利於
    通行之設施，不得設置妨礙蔡淑媚、蔡承翰通行之障礙物 
    ，或以其他方法妨礙蔡淑媚、蔡承翰通行。
三、其餘變更之訴駁回。
四、第一、二審及發回前第三審訴訟費用，由林進通、財政部國
    有財產署、蘇慶林、行政院農業委員會農田水利署彰化管理
    處負擔十分之ㄧ，餘由蔡淑媚、蔡承翰負擔。
    事實及理由
壹、程序方面：
一、按訴訟標的對於共同訴訟之各人必須合一確定者，共同訴訟
　　人中一人之行為有利益於共同訴訟人者，其效力及於全體，
　　民事訴訟法第56條第1項第1款前段定有明文。本件被上訴人
　　本於其等為坐落彰化縣○○鎮○○段0○○0000地號土地(下稱系爭
    土地)，及其上38建號建物(屬農舍，門牌彰新路4段440巷2
    號，下稱系爭農舍，與系爭土地合稱系爭房地)共有人，系
    爭土地屬袋地，乃於原審起訴，先位請求確認通行權存在等
    ，原判決確認被上訴人通行之處所如附表一編號1所示方案(
    下稱圖1案)，分別經過上訴人林進通所有392地號土地，與
    原審共同被告財政部國有財產署(下稱國產署)管理之390、6
    32地號土地、原審共同被告行政院農業委員會農田水利署彰
    化管理處(下稱農水署)管理之623地號土地(原登記為臺灣彰
    化農田水利會所有，依農田水利法規定於民國109年10月1日
    由國家接管)，有通行權存在，其訴訟標的法律關係對於先
    位共同訴訟人林進通、國產署、農水署必須合一確定，雖僅
    林進通提起上訴，惟係有利於國產署、農水署之行為，依上
    開規定，國產署、農水署應列為視同上訴人，合先敘明。
二、按主觀訴之預備合併，第一審如就先位之訴為原告勝訴判決
    ，在尚未確定前，備位之訴其訴訟繫屬並未消滅，且在第一
    審所為之訴訟行為，於第二審亦有效力(民事訴訟法第448條
    參照)，是該備位之訴，縱未經第一審裁判，亦應解為隨同
    先位之訴繫屬於第二審而生移審之效力(最高法院98年度台
    上字第283號判決參照)。查被上訴人於原審所提本件訴訟，
    乃以林進通、國產署、農水署為先位被告，業如前述 ，並
    以國產署、農水署、葉炳坤、蘇慶林、林廉、黃惠靖、江文
    杰(即林欣之遺產管理人)、林貴洲、王麗媜、張梅鳳等人為
    備位被告(通行方案詳如附表一編號2-3所示，以下分稱圖2
    案、圖1備案)，經原審僅就先位之訴為被上訴人勝訴判決，
    備位之訴則未受裁判。茲因林進通已合法提起上訴，則備位
    之訴仍生移審之效力。
三、按通行權人係訴請法院對特定之處所及方法確認其有無通行
    權限時，因係就特定處所及方法有無通行權爭議之事件，此
    類型之訴訟事件乃確認訴訟性質，而非形成之訴，法院審理
    之訴訟標的及範圍應受其聲明拘束(最高法院110年度台上字
    第2771號判決參照)。次按在第二審為訴之變更或追加，非
    經他造同意，不得為之。但請求之基礎事實同一者，不在此
    限，民事訴訟法第446條第1項但書、第255條第1項但書第2
    款分別定有明文。訴之同一與否，必當事人、訴訟標的及訴
    之聲明三者是否同一為斷，如在訴訟進行中三者有一變更，
    即應認原訴已有變更(最高法院26年渝上字第386號判決先例
    參照)。而在第二審為訴之變更合法者，原訴可認為已因而
    視為撤回時，第一審就原訴所為判決，自當然失其效力。第
    二審法院應專就新訴為裁判，無須更就該判決之上訴為裁判
    (最高法院71年度台上字第3746號判決先例參照)。查被上訴
    人固曾於本院前審107年7月6日準備程序期日陳稱本件係形
    成之訴(見本院前審卷二第175頁)，惟其等於原審先位主張
    圖1案，備位依序主張圖1備案、圖2案；嗣於上訴後，於前
    審主張圖1案，及如附表二編號2-3所示方案(以下分稱甲、
    丙案)；經最高法院發回後，先位主張如附表三編號1-3方案
    (即圖1案、甲案、丙案)，及如附表三編號4所示方案(下稱
    丁案)，備位主張圖2案(以上各方案通行、開路範圍詳如附
    表一、二、三欄所示，下稱各個方案坵塊)，均係就特定之
    處所及方法確認其等有無通行權限，復經被上訴人於本院更
    審審理時陳稱其真意乃提起確認之訴(見本院更一審卷一第2
    00頁、卷三第22-23頁)，自非形成之訴，而屬確認之訴。基
    此，被上訴人本於系爭土地屬袋地而對外通行之同一基礎事
    實，於本院更審後請求確認各個通行方案之聲明，與原審既
    有不同，應認原訴已有合法變更，且無須對造同意，原訴可
    認因此視為撤回，原判決當然失其效力，本院爰專就變更之
    新訴為裁判，無須更就原判決之上訴為裁判。
四、按訴訟標的對於共同訴訟之各人必須合一確定者，共同訴訟
　　人中一人之行為不利於共同訴訟人者，對於全體不生效力 
    ，民事訴訟法第56條第1項第1款後段定有明文。查被上訴人
    既為系爭房地共有人，提起本件通行權等訴訟，其訴訟標的
    法律關係對於全體被上訴人必須合一確定，是蔡淑媚未取得
    同造蔡承翰之同意，而撤回管線安設之訴與備位之訴(見本
    院更一審卷二第118-119、153-155頁)，其撤回不生效力，
    是管線安設及備位之訴仍繫屬於本院。
五、按當事人之法定代理人代理權消滅者，訴訟程序在有法定代
    理人，承受其訴訟以前當然停止，民事訴訟法第170條定有
    明文。查農水署之法定代理人原為劉淑華，於111年7月16日
    改為陳文祺，此有行政院農業委員會令影本附卷可稽，並具
    狀聲明承受訴訟(見本院更一審卷三第45、61-62頁)，核無
    不合，應予准許。
六、葉炳坤、林廉、黃惠靖、江文杰、林貴洲、王麗媜、張梅鳳
    ，經合法通知，未於最後言詞辯論期日到場，核無民事訴訟
    法第386條所列各款情形，爰依被上訴人之聲請，由其等一
    造辯論而為判決。
貳、實體方面：
一、被上訴人主張：
    系爭房地為被上訴人所有，其中系爭土地屬與公路無適宜聯
    絡之袋地，致無法供居住與耕作使用，自有開設道路通行周
    圍地之必要。爰依民法第786條第1項前段、第787條第1項前
    段、第788條第1項前段規定，先位擇一請求確認其等就圖1
    案、甲案、丙案、丁案坵塊有通行權存在，該等方案所有人
    或管理人應容忍被上訴人在前述坵塊通行，並舖設柏油、水
    泥、架設橋樑等利於通行之設施(以下泛稱開路)，及埋設電
    線、水管、瓦斯管或其他管線(以下泛稱安設管線)，不得設
    置妨礙通行之障礙物，或以其他方法妨礙通行(以下泛稱妨
    礙通行)；備位則請求確認其等就圖2案坵塊有通行權存在，
    圖2案所有人或管理人應容忍被上訴人通行、開路與安設管
    線，並不得妨礙通行。
二、上訴人或被告則以：
  ㈠林進通部分：
　　系爭土地並非袋地，可經由既成道路即北美路39巷對外聯絡
    ，自無袋地通行權存在。又系爭土地與原有鄰地即393、389
    、387地號土地，原均為林欣所有，依民法第789條規定，被
    上訴人僅能通行林欣原有鄰地，而不得通行系爭土地。縱認
    被上訴人有通行權者，圖1案通過伊庭院，對伊居住生活影
    響甚大，並非適宜方案。應優先通行丁案，丙案則次之。
　㈡蘇慶林部分：
　　因丁案造成伊396地號土地灌溉取水困難，故不同意。爰請
    依法擇定損害最小之方案。
　㈢農水署部分：
　　丁案影響水閘門灌溉管理，故不同意。而丙案影響較小，可
    逕依規定申請使用水利設施建造物。
　㈣國產署部分：
　　系爭土地如屬袋地者，請依法擇定損害最小之方案。又系爭
    農舍存在多時，生活所需管線早已安設，是被上訴人併要求
    安設管線，應無依據。　　
　㈤葉炳坤、林廉、林貴洲、黃惠靖、王麗媜、張梅鳳未於言詞
    辯論期日到場，其等陳述略以：
  ⑴葉炳坤部分：
　　伊為428地號土地所有人，不同意被上訴人通行，除非被上
    訴人價購整筆土地。
  ⑵林廉部分：
　　伊係453地號土地所有人，對於現在既成道路通過部分無意
    見。
  ⑶黃惠靖部分：
　　北美路39巷非既成巷道，且僅可通行至451地號土地。伊係3
    87、393、451地號土地所有人或共有人，不同意被上訴人通
    行伊所有前述土地。
  ⑷王麗媜部分：
　　伊係430地號土地所有人，無既成巷道存在，不同意提供土
    地供被上訴人通行。
  ⑸林貴洲部分：
　　伊係389地號土地所有人，被上訴人如通行伊土地，應付償
    金。
  ⑹張梅鳳部分：
　　伊係431地號土地所有人，對於土地被通行部分無意見。
  ㈥江文杰部分：
　　未於言詞辯論期日到場，亦未具狀答辯。
三、兩造聲明：
　㈠被上訴人變更之訴之聲明：
　⒈先位部分：
　　擇一確認被上訴人就圖1案、甲案、丙案、丁案坵塊有通行
　　權存在，該等方案所有人或管理人應容忍被上訴人通行、開
　　路、安設管線，並不得妨礙通行。
　⒉備位部分：
　　確認被上訴人就圖2案坵塊有通行權存在，及圖2案所有人或
    管理人應容忍被上訴人通行、開路、安設管線，並不得妨礙
    通行。 
　㈡林進通之答辯聲明：
    被上訴人變更之訴駁回。 
  ㈢農水署之答辯聲明：
    被上訴人變更之訴駁回。 
  ㈣國產署之答辯聲明：
    被上訴人變更之訴駁回。
　㈤蘇慶林之答辯聲明：
    被上訴人變更之訴駁回。 
四、兩造不爭執事項：
  ㈠系爭房地為被上訴人共有，應有部分各2分之1(見原審卷一第
    47頁、本院更一審卷一第57-59頁)。
　㈡系爭土地附近土地所有人或管理人及使用分區使用地類別如
　  下：
  ⒈390地號(屬特定農業區水利用地)、632地號土地(屬特定農業
    區交通用地)為國有地，現由國產署管理【見臺灣彰化地方
    法院105年度彰簡調字第13號(下稱13號卷)第17頁、本院更
    一審卷二第229頁】。
  ⒉392、455地號土地(分屬特定農業區農牧用地、鄉村區乙種建
    築用地)為林進通所有(見原審卷一第253-254頁)。
  ⒊396地號土地(屬特定農業區農牧用地)為蘇慶林所有(見原審
    卷一第41-42頁)。
  ⒋623地號土地(屬特定農業區水利用地)為農水署管理之國有地
    (見13號卷第15頁、本院更一審卷一第198頁及相關登記謄本
    )。
  ⒌387、393地號土地(屬特定農業區農牧用地)為黃惠靖所有(見
    原審卷一第39-40頁)。
  ⒍389地號土地(屬特定農業區農牧用地)為林貴洲所有(見原審
    卷一第244頁)。
  ⒎451地號土地(屬鄉村區乙種建築用地)原為林欣與黃惠靖共有
    (林欣於起訴前即96年7月14日死亡，其遺產管理人為江文杰
    ，下同；見原審卷一第187-188、245-246頁)。
  ⒏452、454地號土地(屬鄉村區乙種建築用地)原為林欣所有(見
    原審卷一第247-248、251-252頁)。
  ⒐453地號土地(屬鄉村區乙種建築用地)為林廉所有(見原審卷
    一第249-250頁)。
  ⒑456地號土地(屬鄉村區乙種建築用地)原為林欣、林廉、林進
    通共有(見原審卷一第44-46頁)。
  ⒒394、428地號土地(分屬特定農業區農牧用地、鄉村區乙種建
    築用地)為葉炳坤所有(見原審卷一第43頁)。
  ⒓430地號土地(屬鄉村區乙種建築用地)為王麗媜所有(見原審 
    卷一第256頁)。
  ⒔431地號土地(屬鄉村區乙種建築用地)為張梅鳳所有(見原審
    卷一第257-258頁)。
  ㈢系爭房地與393、389、387地號土地原均為林欣所有，嗣經法
    院強制執行，而由蔡榮進、蔡承翰於104年11月13日經拍賣
    取得系爭房地應有部分2分之1；蔡榮進嗣於107年4月17日死
    亡，由蔡淑媚繼承取得系爭房地應有部分2分之1(見原審卷
    一第47頁、本院更一審卷一第57-59頁)。
　㈣彰化縣和美鎮北美路39巷現供附近居民對外通行使用。
五、兩造爭執事項：
  ㈠系爭土地是否為袋地？
  ㈡本件有無民法第789條規定之適用？
  ㈢系爭土地若屬袋地，被上訴人本於民法第786條第1項、第787
    條第1項、第788條第1項規定：
　⒈先位擇一請求確認被上訴人就圖1案、甲案、丙案、丁案坵塊
    有通行權存在，及該等方案所有人或管理人應容忍被上訴人
    通行、開路、安設管線，並不得妨礙通行，有無理由？
　⒉備位請求確認被上訴人就圖2案坵塊有通行權存在，及圖2案
    所有人或管理人應容忍被上訴人通行、開路、安設管線，並
    不得妨礙通行，有無理由？
六、本院之判斷： 
  ㈠系爭土地是否為袋地？
　⒈按土地與公路隔離全無進出通路之情形，學說上稱為袋地  
    。至土地雖有他道可通公路，但費用過鉅、具有危險，或非
    常不便，學說上稱為準袋地，如爬越危岸，航經湍流，或土
　  地與公路間為懸崖絕壁，難以闢地通行(最高法院53年台上
　  字第2996號判決先例參照)。其中公路並非僅限於國道、省
　  道、縣道、鄉道、巷弄等公有道路，凡可供公眾通行，且有
　  相當寬度可供通行之道路均屬之。經查：　
  ⑴被上訴人主張系爭土地為他人土地所圍繞乙節，固為對造所
    不爭執。惟系爭土地是否與公路完全隔離而屬於袋地，兩造
    則尚有爭執。
　⑵系爭土地上有系爭農舍，依順時鐘方向，分別為393、394、4
    25、396、390等地號土地所圍繞。其附近主要道路，其一為
    位於北側之北美路39巷，惟為393、394、390、389等地號土
    地(其中390地號土地供六股圳灌溉使用)所阻隔；其二為南
    側之彰新路4段，惟為396、390、392、623、632等地號土地
    (其中623地號土地供六股圳灌溉使用)所阻隔；其三為西南
    側之彰新路4段440巷(坐落623、632地號土地上，即林進通
    使用跨越六股圳之橋樑，下稱系爭橋樑)，惟為林進通建造
    之圍牆所阻隔。是依系爭土地現況，均無法接通北美路39巷
    、彰新路4段、彰新路4段440巷等情，迭經原審、本院先後
    於105年5月9日、107年2月7日、111年1月13日會同彰化縣和
    美地政事務所派員履勘現場，查明屬實，分別製作勘驗筆錄
    及土地複丈成果圖(即附表一、二、三所示方案，不含甲案)
    在卷可稽(見原審卷一第87-88頁、本院前審卷二第103-109
    頁，及本院更一審卷二第51-55頁)，復有前述土地登記謄本
    、地籍圖謄本、地籍圖資網路便民服務系統查詢資料、Goog
    le Earth地圖、現場照片在卷佐參(見原審卷一第23-51、65
    -67、77-91、183、189、253-261頁、見本院前審卷二第110
    -124頁、本院更一審卷一第57-95頁)。
　⑶林進通雖辯稱系爭土地對外得通行北美路39巷等情，惟此巷 
    道尚未經彰化縣政府認定為既成巷道，且此巷道固曾於81年
    間申請建築時作為現有通行道路使用，惟其範圍僅限於461
    地號至445地號土地為止等情，此有彰化縣○○鎮○○0○○○○○○00
    00○0○00○○鎮○○○0000000000號函在卷可參(見本院前審卷一
    第161頁)。又系爭建物申請建築時未臨接道路，且系爭房地
    未與北美路建物39巷相鄰接等情，亦有和美公所110年10月6
    日和鎮建字第1100019761號函在卷可稽(見本院更一審卷一
    第219-220頁)。復據黃惠靖於本院履勘時陳稱387、393地號
    土地為其所有之私有地，不同意被上訴人通行，伊並於387
    、451地號土地交界處堆置花盆，現況車輛無法通行等語(見
    本院更一審卷二第53頁)。準此各情，北美路39巷非屬既成
    道路，僅供特定人通行之私設巷道，其巷道範圍未及於387
    、389、390、393地號土地，且為人設置通行障礙物，被上
    訴人所有系爭土地顯無法藉由北美路39巷對外通行，應堪認
    定。
  ⒉從而，被上訴人主張系爭土地對外無適宜之聯絡道路，應屬
    袋地等情，應堪採信。
  ㈡本件有無民法第789條規定之適用：
  ⒈按民法第789條之立法意旨在於袋地通行權本屬相鄰土地間
　　所有權之調整，而土地所有人固得本於其所有權就土地任意
　　為土地一部之讓與或處分，但不得因此增加周圍土地之負擔
　　，倘土地所有人任意讓與或處分土地之一部，使土地成為袋
　　地，既為其所能預見，或本得事先安排，即不得損人利己，
　　許不通公路之土地通行周圍土地。故土地之一部因強制執行
　　，致造成袋地之情形者，既非出於土地所有人之任意行為或
　　預期其能事先安排，自無民法第789條之適用(最高法院98年
　　度台上字第348號裁定參照)。經查：
　⑴389、393、387地號土地及系爭土地原固為林欣所有，嗣經
　　法院拍賣，由林貴洲拍定取得389地號土地，訴外人黃水金
    拍定取得393、387地號土地，被上訴人或其前手蔡榮進則拍
    定取得系爭土地，黃水金復將393、387地號土地贈與黃惠靖
    等情，此有相關地籍異動索引資料在卷可稽(見本院前審卷
    一第41-61頁)。
  ⑵是依前揭說明，林欣前述各筆土地既經強制執行而分別讓與
    林貴洲、黃水金、被上訴人，並造成被上訴人所有系爭土地
    成為袋地，自無民法第789條之適用。
　⒉從而，林進通主張本件有民法第789條第1項規定之適用，僅
    能通行林欣原有前述鄰地即393、389、387地號土地，對外
    聯絡等情，應無依據，要難採認。
　㈢何方案屬損害最小：
　⒈按「前項情形，有通行權人應於通行必要之範圍內，擇其周
    圍地損害最少之處所及方法為之」，民法第787條第2項定有
    明文。所謂通行必要範圍內，周圍地損害最少之處所及方法
    ，應依社會通常之觀念，就附近周圍地之地理狀況、相關公
    路之位置、與通行必要土地之距離、相鄰土地利用人得失，
    以及其他各種情事，斟酌判斷之。於選擇特定之周圍地後，
    對於具體通行處所及方法，亦應本此原則為之。爰就被上訴
    人所提各個方案，審酌如下：
　⑴丙案坵塊面積合計46.6平方公尺(計算式：9.6＋4.47＋0.78＋24
    .34＋7.41＝46.6平方公尺)，其寬度為3公尺，長度約15.53平
    方公尺，擬在系爭橋樑東側、水閘門西側架設新橋；又據農
    水署陳稱丙案不甚礙六股圳灌溉取水，可依規定辦理建造通
    行建造物；復據丙案土地所有人或管理人國產署、農水署、
    林進通、蘇慶林咸未表示反對被上訴人通行等意旨；另丙案
    使用林進通所有392地號土地面積僅4.47平方公尺，多數均
    在林進通現設圍牆範圍外之土地，該部分土地閒置中，其上
    電線桿亦據被上訴人表明同意負責與電力公司協調移除並負
    擔費用(見本院前審卷三第28頁)，可見丙案對於所有人或管
    理人損害程度均屬甚微。
　⑵圖1案坵塊面積合計56.61平方公尺(計算式：5.48＋19.42＋24.
    05＋7.66＝56.61)，其寬度為3公尺，長度約18.87平方公尺；
    其通行範圍須經由林進通之庭院，並拆除其圍牆，經由系爭
    橋樑通往彰新路4段，造成林進通門戶洞開，對其居住生活
    影響難謂不大。
  ⑶甲、丁案坵塊(面積各40.48、54.44平方公尺)與丙案相似，
    均擬在系爭橋樑與水閘門東側架設新橋；惟據農水署陳稱丁
    案影響水閘門運作而不可行，復據蘇慶林稱將影響其396地
    號土地灌溉取水；又甲案依其坐落位置與丁案極為相似，亦
    同有影響水閘門運作之疑慮。基此，可見甲、丁案影響附近
    多數農民耕地灌溉取水權益，影響層面不可不謂不大，難謂
    適宜且損害最小之方案。
　⑷圖2案坵塊經由13筆土地，通行範圍面積合計高達452.02平方
    公尺(計算式：71.83＋8.16＋114.22＋15.34＋41.27＋24.04＋25.
    29＋27.79＋26.9＋73.45＋0.24＋15.53＋7.96＝452.02)，寬度為3
    公尺，長度約150.67公尺，且使用非北美路39巷之387、389
    、390、393地號土地，復穿越393地號土地並割裂成東西兩
    坵塊，顯然不利該地之利用，難謂適宜且損害最小之方案。
  ⒉茲依前述損害最少處所方法之標準以觀，圖2案坵塊使用面積
    多達452.02平方公尺，長度則長達150.67公尺，顯非損害最
    小方案；至甲、丙、丁固均屬開設新橋方案，圖1案則使用
    系爭橋樑通行，此4個方案使用鄰地面積、寬度、長度約略
    相當，惟圖1案影響林進通居住生活甚鉅，甲、丁案則影響
    附近農民灌溉取水權益，均非損害最小之方案；是本件對於
    周圍地損害最小之方案，應為丙案。
　㈣開路通行部分：
　　按「有通行權人於必要時，得開設道路」，民法第788條第1
    項前段定有明文。準此規定，對於周圍地有通行權者，得開
    設道路，通行地所有人或其他占有人均有容忍之義務，倘予
    以阻止或為其他妨害，通行權人自得請求予以禁止或排除。
    經查：
　⒈被上訴人所有系爭土地既屬袋地，則其等對於丙案坵塊自有
    開路通行權，是其等請求丙案土地所有人或管理人應容忍開
    路、通行，及不得妨礙通行，應屬有據。
　⒉被上訴人請求確認通行方案，固有先位之圖1案、甲案、丙案
    、丁案，及備位之圖2案。惟其先位僅請求擇一為其有利認
    定之方案，本院既認先位之丙案為損害最小之方案，則其餘
    方案自無須為准駁之諭知，併此敘明。　
　㈤末按土地所有人非通過他人之土地，不能設置電線、水管、
　  瓦斯管或其他管線，或雖能設置而需費過鉅者，得通過他人
　  土地之上下而設置之，民法第786條第1項前段固定有明文。
　  惟查：
　⒈被上訴人自承系爭農舍建造伊始，已安設各種管線，目前並
    無管線安設需求(見本院更一審卷二第153-155頁)，則被上
    訴人猶請求對造容忍其等安設管線，容無依據。
　⒉被上訴人復未能舉證證明其等管線安設地所有人曾要求移除
    管線，或明示禁止其等將來安設管線等情事，自難認被上訴
    人有何預為請求安設管線之必要。
　⒊從而，被上訴人依民法第786條第1項規定，請求安設管線，
    應無依據。 
七、綜上所述，被上訴人依民法第787條第1項前段、第788條第1
    項前段規定，請求確認其等就丙案坵塊有通行權存在，及丙
    案所有人或管理人應容忍其等通行、開路、不得妨礙通行，
    為有理由，應予准許。逾此範圍之請求，為無理由，應予駁
    回。
八、末按因共有物分割、經界或其他性質上類似之事件涉訟，由
    敗訴當事人負擔訴訟費用顯失公平者，法院得酌量情形，命
    勝訴之當事人負擔其一部，民事訴訟法第80條之1定有明文
    。本件通行權事件事涉相鄰關係，與經界事件涉訟之性質類
    似，爰斟酌兩造在本件訴訟中之利害關係，就訴訟費用負擔
    判決如主文第4項所示。
九、本件乃確認之訴，林進通所提其他方案均非被上訴人請求確
    認之方案，自無須審酌；又本件事證已臻明確，兩造其餘之
    攻擊或防禦方法及所用之證據，經本院斟酌後，認為均不足
    以影響本判決之結果，爰不逐一論列，附此敘明。
十、據上論結，本件變更之訴為一部有理由，一部無理由，依民
    事訴訟法第79條、第80條之1、第85條第1項前段，判決如主
    文。
中　　華　　民　　國　　111 　年　　8 　　月　　24　　日
    　　      民事第二庭  審判長 法　官  楊 國 精
　　　　　　　　　　　　         法　官  陳 得 利
      　　　　　　　　　　       法  官  陳 正 禧   
正本係照原本作成。             
如不服本判決，應於收受送達後二十日內向本院提出上訴書狀，
其未表明上訴理由者，應於提出上訴後二十日內向本院補提理由
書狀（均須按他造當事人之人數附繕本）。因疫情而遲誤不變期
間，得向法院聲請回復原狀。
上訴時應提出委任律師或具有律師資格之人之委任狀。委任有律
師資格者，另應附具律師資格證書及釋明委任人與受任人有民事
訴訟法第四百六十六條之一第一項但書或第二項所定關係之釋明
文書影本。如委任律師提起上訴，發回更審後為訴之變更（追加
、擴張）部分應一併繳納上訴裁判費。

                                 書記官  陳 三 軫   
　　　　　　　　　　　　　　　　　
中　　華　　民　　國　　111 　年　　8 　　月　　25　　日


附表一(被上訴人原審方案；坐落彰化縣和美鎮竹園段，下同)：       編號 通行地號 所有人 　或管理人 複丈成果圖字號(通行方案圖) 方案編號面積(㎡) 寬度 請求順序  １ ⑴390 ⑵392 ⑶623 ⑷632  ⑴國產署   ⑵林進通 ⑶農水署 ⑷國產署 彰化縣和美地政事務所105年4月18日和土測字第449號(圖1案)，即彰化縣和美地政事務所110年12月24日和土測字第1842號(圖1案) ⑴390(5.48) ⑵392(19.42) ⑶623(24.05) ⑷632(7.66) 3公尺 先位   ２ ⑴393 ⑵390 ⑶389 ⑷387 ⑸451 ⑹452 ⑺453 ⑻454 ⑼455 ⑽456 ⑾428 ⑿430 ⒀431　　　　　　  ⑴黃惠靖   ⑵國產署 ⑶林貴洲 ⑷黃惠靖 ⑸江文杰、 　黃惠靖  ⑹江文杰 ⑺林廉  ⑻江文杰 ⑼林進通 ⑽林廉、 　林進通 ⑾葉炳坤 ⑿王麗媜 ⒀張梅鳳　 彰化縣和美地政事務所105年4月18日和土測字第449號(圖2案) ⑴393(71.83) ⑵390(8.16) ⑶389(114.22) ⑷387(15.34) ⑸451(41.27) ⑹452(24.04) ⑺453(25.29) ⑻454(27.79) ⑼455(26.9) ⑽456(73.45) ⑾428(0.24) ⑿430(15.53) ⒀431(7.96)　　　　　　  3公尺 備位   ３ ⑴390 ⑵396 ⑶623 ⑷632  ⑴國產署   ⑵蘇慶林  ⑶農水署 ⑷國產署 彰化縣和美地政事務所105年8月18日和土測字第1044號(圖1備案) ⑴390(2.91) ⑵396(10.50) ⑶623(24.44) ⑷632(7.21) 3公尺 補充備位 

附表二(被上訴人更審前方案)：       編號  通行地號 所有人或管理人 複丈成果圖字號(通行方案圖) 方案編號面積 寬度 請求順序  １ ⑴390 ⑵392 ⑶623 ⑷632  ⑴國產署   ⑵林進通 ⑶農水署  ⑷國產署 彰化縣和美地政事務所105年4月18日和土測字第449號(圖1案)，即彰化縣和美地政事務所110年12月24日和土測字第1842號(圖1案)  ⑴390(5.48) ⑵392(19.42) ⑶623(24.05) ⑷632(7.66) 3公尺 -----  ２ ⑴390(A) ⑵396(B) ⑶623(C) ⑴國產署  ⑵蘇慶林  ⑶國產署 興成測量有限公司測繪(甲案) ⑴390(A:7.32) ⑵392(B:7.92) ⑶623(C:25.24) 3公尺 -----  ３ ⑴392(A) ⑵390(B) ⑶396(C) ⑷623(D) ⑸632(E)  ⑴林進通 ⑵國產署  ⑶蘇慶林  ⑷農水署 ⑸國產署　 彰化縣和美地政事務所107年12月12日和土測字第1703號(丙案) ⑴392(A:4.47) ⑵390(B:9.60) ⑶396(C:0.78) ⑷623(D:24.34) ⑸632(E:7.41)　   3公尺 ----- 
　　　　　　　　　　　　　　　　　　　　　　　　　　　　
附表三(被上訴人更審後方案)：       編號 通行土地  所有人或管理人 複丈成果圖字號(通行方案圖) 方案編號面積 寬度 請求順序  １ ⑴390 ⑵392 ⑶623 ⑷632  ⑴國產署   ⑵林進通 ⑶農水署 ⑷國產署 彰化縣和美地政事務所105年4月18日和土測字第449號(圖1案)，即彰化縣和美地政事務所110年12月24日和土測字第1842號(圖1案) ⑴390(5.48) ⑵392(19.42) ⑶623(24.05) ⑷632(7.66) 3公尺 先位、擇一  ２ ⑴390(A) ⑵396(B) ⑶623(C) ⑴國產署  ⑵蘇慶林  ⑶國產署 興成測量有限公司測繪(甲案) ⑴390(A:7.32) ⑵392(B:7.92) ⑶623(C:25.24) 3公尺 同上  ３ ⑴392(A) ⑵390(B) ⑶396(C) ⑷623(D) ⑸632(E) ⑴林進通 ⑵國產署  ⑶蘇慶林  ⑷農水署 ⑸國產署 彰化縣和美地政事務所107年12月12日和土測字第1703號(丙案)，即彰化縣和美地政事務所110年12月24日和土測字第1842號(丙案) ⑴392(A:4.47) ⑵390(B:9.60) ⑶396(C:0.78) ⑷623(D:24.34) ⑸632(E:7.41)　   3公尺 同上  ４ ⑴390 ⑵396 ⑶623 ⑷632 ⑴國產署 ⑵蘇慶林  ⑶農水署 ⑷國產署 彰化縣和美地政事務所110年12月24日和土測字第1842號(丁案) ⑴390(14.68) ⑵396(5.38) ⑶623(26.41) ⑷632(7.97) 3公尺 同上  ５ ⑴393 ⑵390 ⑶389 ⑷387 ⑸451 ⑹452 ⑺453 ⑻454 ⑼455 ⑽456 ⑾428 ⑿430 ⒀431　　 ⑴黃惠靖   ⑵國產署 ⑶林貴洲 ⑷黃惠靖 ⑸江文杰、 　黃惠靖  ⑹江文杰 ⑺林廉  ⑻江文杰 ⑼林進通 ⑽林廉、 　林進通 ⑾葉炳坤 ⑿王麗媜 ⒀張梅鳳　 彰化縣和美地政事務所105年4月18日和土測字第449號(圖2案） ⑴393(71.83) ⑵390(8.16) ⑶389(114.22) ⑷387(15.34) ⑸451(41.27) ⑹452(24.04) ⑺453(25.29) ⑻454(27.79) ⑼455(26.9) ⑽456(73.45) ⑾428(0.24) ⑿430(15.53) ⒀431(7.96)　　　　　　  3公尺 備位